臺灣高等法院民事判決
110年度保險上字第5號
上  訴  人  余佳音  

            余宗光  
兼  上2人
法定代理人  齊妍    
共      同
訴訟代理人  馮馨儀律師(兼送達代收人）
被上訴人    國泰人壽保險股份有限公司

法定代理人  黃調貴  
訴訟代理人  林雍順  

被上訴人    南山人壽保險股份有限公司

法定代理人  陳棠    
訴訟代理人  曾允君律師
被上訴人    中華郵政股份有限公司

法定代理人  吳宏謀  
訴訟代理人  蕭佩樺  
            楊筑嵐  

上列當事人間請求給付保險金事件，上訴人對於中華民國109年1
0月30日臺灣臺北地方法院107年度保險字第100號第一審判決提
起上訴，本院於110年6月22日言詞辯論終結，判決如下：
    主      文
上訴駁回。
第二審訴訟費用由上訴人連帶負擔。
    事實及理由
一、民事訴訟法第256條規定「不變更訴訟標的，而補充或更正
    事實上或法律上之陳述者，非為訴之變更或追加。」經查：
    上訴人在本院雖曾主張就附表編號3號所示「長春增額還本
    保險（6年付費，保單號碼00000000）」契約（下稱系爭郵
    局契約），請求被上訴人中華郵政股份有限公司（下稱中華
    郵政公司）給付其等保險金部分，係併依民法繼承規定為請
    求（本院卷第125頁），嗣於本院審理中已更正其此部分陳
    述為：上訴人本於系爭郵局契約之受益人地位，依據保險契
    約向中華郵政公司請求給付保險金，並非依據繼承關係請求
    等語（本院卷第155頁），所為僅屬更正法律上之陳述，尚
    非為訴之變更，合先說明。
二、上訴人主張：甲○○、乙○○（下合稱甲○○等2人）為余洪濤之
    子女，丙○為余洪濤之妻。余洪濤前曾以自己為被保險人，
    分別向被上訴人投保如附表所示保險契約，其中向被上訴人
    國泰人壽保險股份有限公司（下稱國泰人壽公司）投保之附
    表編號1號終身壽險契約（下稱系爭國泰契約），及向被上
    訴人南山人壽保險股份有限公司（下稱南山人壽公司）投保
    之同表編號2號之養老保險契約（下稱系爭南山契約），於
    投保時均指定身故保險金受益人為甲○○、乙○○；而余洪濤向
    被上訴人中華郵政公司投保之系爭郵局契約（與系爭國泰契
    約、系爭南山契約合稱「系爭4契約」），則指定滿期、生
    存、身故理賠之受益人為法定繼承人。余洪濤於民國105年8
    月10日死亡後，伊等於107年8月3日分別向被上訴人申請給
    付如附表「保險金」欄所示保險金（下合稱系爭保險金），
    竟遭中華郵政公司、國泰人壽公司以無法依約給付保險金給
    上訴人為由函覆，南山人壽公司亦不依其申請給付身故保險
    金給伊等。然被上訴人是在余洪濤生病住院期間，無故變更
    系爭4契約之受益人為訴外人即余洪濤胞妹余佩玲，系爭4契
    約之受益人變更申請書（下合稱系爭變更書，分開時均冠以
    保險公司名稱）上之「余洪濤」簽名，均非余洪濤本人所簽
    ，無從證明余洪濤確有變更受益人為余佩玲之意，系爭變更
    書均不生效，伊始為系爭4契約之指定受益人。為此，爰依
    系爭4契約之約定，請求被上訴人應各給付如附表「請求金
    額」欄所示保險金給伊等，並均加付自107年8月19日起至清
    償日止，按週年利率10％計算之利息等語。
三、被上訴人部分：
(一)國泰人壽公司抗辯：余洪濤生前曾聯絡伊業務員厲璁錡，告
    知欲變更指定受益人，厲璁錡於105年7月15日前往臺灣大學
    醫學院附設醫院（下稱臺大醫院）與余洪濤見面，由余洪濤
    自行簽署系爭國泰變更書，而變更其指定之身故保險金受益
    人為余佩玲，並經另名員工於同日下午致電余洪濤確認確有
    前開受益人變更乙事無誤；余洪濤死亡後，保險事故已發生
    ，伊乃依指定受益人余佩玲之申請，理賠如附表編號1號「
    保險金」欄所示身故保險金予余佩玲，係依約履行義務。上
    訴人未證明系爭國泰變更書內之余洪濤簽名係偽造，復未證
    明甲○○等2人是系爭國泰契約之指定受益人，其不得請求伊
    給付保險金予甲○○等2人等語。
(二)南山人壽公司抗辯：伊接獲被保險人余洪濤欲變更系爭南山
    契約受益人之通知後，指派內勤人員王俊生於000年0月00日
    前往余洪濤所住臺大醫院病房與之見面，王俊生當面確認余
    洪濤之意識清楚，可為意思表示，並經本人親述欲變更指定
    受益人為余佩玲，王俊生於親見余洪濤在系爭南山變更書之
    要保人及被保險人欄簽名，表明要變更受益人後，亦再次與
    余洪濤確認變更受益人之意思無訛，乃將余洪濤所交付之身
    分證與前開變更書拍照存證後攜回辦理，足證本件確實是由
    余洪濤依其自由意思變更系爭南山契約之受益人為余佩玲，
    系爭南山變更書並無遭偽造情事；余洪濤死亡後，保險事故
    已發生，伊乃依指定受益人余佩玲之申請，理賠如附表編號
    2號「保險金」欄所示身故保險金予余佩玲，係依約履行義
    務。上訴人未證明系爭南山變更書內之余洪濤簽名係偽造，
    復未證明甲○○等2人是系爭南山契約之指定受益人，其不得
    請求伊給付保險金予甲○○等2人等語。
(三)中華郵政公司抗辯：余洪濤前於105年5月6日偕同余佩玲至
    臺北松山郵局，申請變更系爭郵局契約之生存、滿期及理賠
    保險金之受益人，余洪濤表示要將受益人均變更為余佩玲，
    經該局儲匯壽險工作員蕭慧瑛及支局經理陳美旬當面向余洪
    濤確認其變更保險金受益人之真意後，已在系爭郵局變更書
    內載明：「經要保人確認生存、滿期、理賠受益人變更為"
    姐"余佩玲。」、「備註：經確實詢問要、被保人余洪濤先
    生，他說婚姻有問題可能討論離婚，故指定余佩玲小姐為生
    存、滿期及理賠保險金受益人」之文字，並由蕭慧瑛、陳美
    旬及余洪濤當場在前開變更書上蓋章確認，完成變更指定受
    益人程序；余洪濤死亡之保險事故發生後，伊乃依指定受益
    人余佩玲之申請，理賠如附表編號3號「保險金」欄所示保
    險金予余佩玲，係依約履行義務。上訴人未證明系爭郵局變
    更書內之余洪濤簽名係偽造，復未證明系爭郵局保險指定受
    益人為法定繼承人，其不得請求伊給付保險金等語。
四、原審判決上訴人全部敗訴，上訴人不服，提起上訴，其聲明
    ：㈠原判決廢棄。㈡國泰人壽公司應給付甲○○等2人各美金7萬
    0376.24元，及均自107年8月19日起至清償日止按週年利率1
    0％計算之利息。㈢南山人壽公司應給付甲○○等2人各美金13萬
    0406.5元，及均自107年8月19日起至清償日止按週年利率10
    ％計算之利息。㈣中華郵政公司應給付上訴人各新臺幣（下未
    冠以幣別者，均同）25萬6638元，及均自107年8月19日起至
    清償日止按週年利率10％計算之利息。㈤願供擔保請准宣告假
    執行。被上訴人均答辯聲明：㈠上訴駁回。㈡如受不利之判決
    ，願供擔保請准宣告免為假執行。
五、下列事項為兩造所不爭執，應可信為真實(本院卷第184至18
    5頁)：
(一)余洪濤生前有向被上訴人投保如附表編號1至3號所示保險契
    約，並曾指定系爭國泰契約、系爭南山契約之身故保險金受
    益人為甲○○等2人各50％，暨指定系爭郵局契約之生存、滿期
    、理賠保險金之指定受益人為其法定繼承人。
(二)系爭4契約在余洪濤死亡前，有於附表「變更受益人」欄所
    示日期，分別變更保險金受益人為余佩玲之事實。
(三)余洪濤於105年8月10日死亡，其法定繼承人為上訴人及訴外
    人余亦豐。
(四)被上訴人就系爭4契約有依余佩玲之申請，分別理賠如附表
    「保險金額」欄所示保險金予余佩玲之情形。
(五)上訴人於107年8月3日向被上訴人申請給付保險金，均遭中
    華郵政公司、國泰人壽公司以無法依約給付保險金給其等為
    由函覆；被上訴人南山人壽公司亦無依其申請給付身故保險
    金之事實。
六、兩造間之爭點如下：上訴人主張其等是系爭4契約之受益人
    ，得依余洪濤與被上訴人間之保險契約關係，請求被上訴人
    分別給付保險金本息予其等，有無理由？
七、茲就兩造之爭點，說明本院之判斷如下：
(一)本院就本件爭點之判斷，所適用之法規及解釋如下：
　⒈當事人主張有利於己之事實者，就其事實有舉證之責任，民
    事訴訟法第277條前段定有明文。各當事人就其所主張有利
    於己之事實，均應負舉證之責，故一方已有適當之證明者，
    相對人欲否認其主張，即不得不更舉反證（最高法院19年上
    字第2345號判例參照）。又原告證明自己主張之事實後，被
    告就其抗辯之事實亦已舉證以實其說者，倘原告欲對被告抗
    辯之事實加以反駁，以毀滅或減低被告抗辯之證據力，自須
    提出該相反事實之證明，使法院對於被告所提證據之確信產
    生動搖或懷疑，否則即應承擔不利之結果。
　⒉私文書經本人或其代理人簽名、蓋章或按指印者，推定為真
    正，民事訴訟法第358條第1項定有明文。而依法律之規定，
    有使用文字之必要者，得不由本人自寫，但必須親自簽名；
    如有用印章代簽名者，其蓋章與簽名生同等之效力，為民法
    第3條第1項、第2 項所明定。
　⒊保險法第5條規定：「本法所稱受益人，指被保險人或要保人
    約定享有賠償請求權之人，要保人或被保險人均得為受益人
    。」、同法第108條規定：「人壽保險契約，除記載第55條
    規定事項外，並應載明左列事項：…二、受益人姓名及與被
    保險人之關係或確定受益人之方法。…」，第111條規定：「
    受益人經指定後，要保人對其保險利益，除聲明放棄處分權
    者外，仍得以契約或遺囑處分之。要保人行使前項處分權，
    非經通知，不得對抗保險人。」可知要保人為變更受益人之
    處分權行使時，固無須得到保險人之同意，惟為能客觀確定
    要保人是否行使更換受益人之處分權，要保人與保險人於保
    險契約約定要保人更換受益人須履行一定之程序，而該約定
    內容又不違反前開保險法第111條之規定，要保人自須履行
    該約定程序後，始能發生更換受益人之效力。
　⒋系爭國泰契約條款第33條第1至3項規定：「受益人的指定及
    變更完全殘廢保險金的受益人，為被保險人本人 ，本公司
    不受理其指定或變更。除前項約定外，要保人得依下列規定
    指定或變更受益人：…二、於保險事故發生前經被保險人同
    意變更受益人，如要保人未將前述變更通知本公司者，不得
    對抗本公司。前項受益人的變更，於要保人檢具申請書及被
    保險人的同意書送達本公司時，本公司應即予批註或發給批
    註書。」（原審卷一第144頁）。
　⒌系爭郵局契約條款第29條第2項規定：「要保人於訂立本契約
    時、保險契約滿期前或保險事故發生前，得指定或變更受益
    人。但被保險人為第三人時，應先得其書面同意。」同條第
    3項規定：「前項受益人的變更，於要保人經被保險人的同
    意及檢具契約變動通知書送達本公司時，本公司應即予批註
    或發給批註書。如要保人未將前述變更通知書送達本公司者
    ，不得對抗本公司。」（原審卷一第114頁）。　　
(二)經查：
  ⒈余洪濤與丙○為夫妻，育有甲○○等2人，余佩玲為余洪濤胞姐
    。余洪濤分別向被上訴人投保系爭4契約，後余洪濤於105年
    8月10日死亡，被上訴人各已依余佩玲之申請，給付如附表
    「保險金額」欄所示保險金予余佩玲，惟拒絕給付系爭保險
    金給上訴人等節，為兩造所不爭執，業如前述，堪認上訴人
    主張：被上訴人於余洪濤死亡後，已將系爭保險金給付余佩
    玲等語屬實。
  ⒉余洪濤向國泰人壽公司申請變更系爭國泰契約之身故保險金
    受益人為余佩玲乙節，業經證人即業務員厲璁錡於檢察官偵
    查余佩玲涉犯偽造文書案件（下稱系爭刑事案件）中，到庭
    具結證稱：伊於105年7月親自去台大醫院辦理余洪濤之保單
    號碼0000000000、0000000000號之保險受益人變更，伊是余
    洪濤的業務員，余洪濤主動委託伊去幫他辦理受益人變更，
    伊有跟余洪濤見到面，有跟他清楚的對話，他的意識很清楚
    ，伊有跟余洪濤確認這份保單的保險受益人變更是他的意思
    ；系爭國泰申請書上之余洪濤簽名為其本人親自簽名，公司
    也有打電話跟余洪濤再次確認是他要變更的意思等語綦詳（
    原審卷二第61至62頁）；又系爭國泰變更書記載變更申請日
    及收件期為「105年7月15日」，有勾選「受益人變更」、「
    身故保險金」欄位，並記載變更後受益人「余佩玲」之姓名
    、身分證字號之情，且要保人及被保險人欄均簽有余洪濤簽
    名，有系爭國泰變更書可參（原審卷一第147至150頁）；而
    余洪濤截至105年8月9日上午之意識狀態，仍屬「意識清楚
    ，人時地正確，可清楚正確對答」乙情，亦有臺大醫院105
    年8月9日至同月10日之護理過程紀錄可稽（原審卷一第39頁
    ）。互核可知證人厲璁錡所證述伊在105年7月間在台大醫院
    與余洪濤見面，余洪濤意識清楚，自行表示要變更受益人為
    余佩玲，系爭國泰變更書為余洪濤所簽等情為可採。故國泰
    人壽公司抗辯：伊是因余洪濤表示要變更指定受益人為余佩
    玲始據以辦理等語，應為可取。
  ⒊余洪濤向南山人壽公司申請變更系爭南山契約之身故保險金
    受益人為余佩玲乙節，業經證人即該公司員工王俊生於系爭
    刑事案件偵查中到庭具結證稱：伊在105年7月間親自辦理被
    保險人余洪濤之保單號碼Z000000000之保險受益人變更，伊
    有跟余洪濤見到面，且有跟他清楚的對話，伊有跟余洪濤確
    認這份保單的保險受益人變更是他的意思。他當時神智清楚
    ，可以主動表達他個人的意願；變更申請書之簽名是余洪濤
    本人親自在要保人及被保險人欄位簽名等語綦詳（見臺灣臺
    北地方檢察署106年度偵字第20611號卷第13頁正反面）；又
    變更申請書所載申請日及收件日為「105年7月19日」，且「
    受益人變更」欄之「身故保險金（喪葬費用保險金）」欄係
    記載余佩玲姓名及身分證字號，並於補充說明欄位記載：「
    姊弟感情良好，生活相互扶持，故指定之」，於要保人及被
    保險人簽名欄均簽有「余洪濤」署名等情，有系爭南山變更
    書、南山人壽公司指派收件員工當場對系爭南山變更書、余
    洪濤身分證之拍照存證內容可參（原審卷一第267至272頁）
    ；且余洪濤截至105年8月9日上午時之意識狀態，仍屬「意
    識清楚，人時地正確，可清楚正確對答」乙情，有前揭臺大
    醫院護理紀錄可參，業如前述；互核可知證人王俊生所證述
    伊在105年7月間與余洪濤見面，余洪濤意識清楚，有確認其
    要變更受益人為余佩玲是自己的意思，系爭國泰變更書為余
    洪濤所簽等語為可採。則南山人壽公司抗辯：其是基於余洪
    濤自由意思表示要變更指定受益人為余佩玲始據以辦理等語
    ，應為可取。
  ⒋余洪濤向中華郵政公司申請變更系爭郵局契約之保險金受益
    人為余佩玲乙節，業經證人即松山郵局經理陳美旬於原審到
    庭具結證稱：105年5月6日余洪濤拿著系爭郵局變更書與身
    分證臨櫃辦理變更受益人，伊核章時，系爭變更書上之余洪
    濤簽名已簽署完成，伊拿著系爭變更書及身分證到櫃臺詢問
    余洪濤本人，確認他要更改受益人，余洪濤的意識狀態是清
    楚的，系爭變更書上的註記文字則是經辦鍾靜惠所寫，蕭慧
    瑛是午休主管，伊剛好離開位置的時候，蕭慧瑛會先去核章
    ，但伊還是要覆核等語綦詳（原審卷二第422至423頁）；又
    郵局變更申請書內蓋有上訴人均不爭執真正之余洪濤印文5
    枚（原審卷二第497頁），審酌本件是由余洪濤本人到郵局
    辦理變更受益人事務之情，可徵系爭郵局變更書之余洪濤印
    文應為本人所提供之印章蓋用所得，依民事訴訟法第358條
    第1項規定，推定為真正。參佐證人余佩玲亦於原審具結證
    稱：系爭郵局變更書之余洪濤簽名3個是余洪濤自己簽名的
    ，看起來是他的筆跡，受益人欄之余佩玲是伊所簽等語（原
    審卷二第424至425頁），足徵證人陳美旬已當場確認要保人
    兼被保險人余洪濤有變更受益人之真意無誤。加以系爭郵局
    變更書記載申請日及收件日為「105年5月6日」，變更後生
    存、滿期及理賠保險金之受益人為余佩玲，且經郵局承辦人
    員在該變更書空白處附記「經要保人確認生存、滿期、理賠
    受益人變更為"姐"余佩玲。」、「備註：經確實詢問要、被
    保人余洪濤先生，他說婚姻有問題可能討論離婚，故指定余
    佩玲小姐為生存、滿期及理賠保險金受益人」之文字，此有
    系爭郵局變更書、申請時所提出身分證影本可稽（原審卷一
    第97至99頁）；互核足認證人陳美旬所證述余洪濤在105年5
    月6日自行到松山郵局辦理變更指定受益人，經與本人確認
    有變更受益人之意思等語為可採。益徵中華郵政公司抗辯：
    其是基於余洪濤自由意思表示要變更系爭郵局契約受益人為
    余佩玲後始據以辦理等語，應為可取。
  ⒌中華郵政公司雖曾於原審108年1月22日言詞辯論期日自認：
    資料變動通知書上之余洪濤筆跡應不是余洪濤簽名，是余佩
    玲簽名的等語（原審卷一第285頁），然其隨即於同年3月7
    日具狀撤銷前開自認，抗辯：其訴訟代理人當庭所為回答，
    是基於目測所得之主觀判斷，查證後始知該主觀判斷與證人
    陳美旬、余佩玲之說法不符，該自認與事實不符，應予更正
    等語（原審卷一第327至329頁）。而按自認之撤銷，除別有
    規定外，以自認人能證明與事實不符或經他造同意者，始得
    為之，民事訴訟法第279條第3項定有明文。又如有用印章代
    簽名者，其蓋章與簽名生同等之效力，民法第3條第2項亦有
    明文。茲查系爭郵局契約書乃余洪濤本人前往松山郵局要求
    變更指定受益人為余佩玲，其內所蓋余洪濤印文為真正，並
    經陳美旬核章並向余洪濤本人確有有變更指定受益人之真意
    後始予辦理，該變更受益人已生效乙情，業經本院認定如前
    ；中華郵政公司既受理余洪濤之申請而予變更受益人完成，
    應認余洪濤所為變更受益人之處分權行使已然生效。縱前開
    變更書內之余洪濤簽名有經在場之本人授權他人代簽情事，
    亦不致影響前開變更指定受益人之效力。則中華郵政公司於
    原審所為自認之撤銷，核與事實相符，於法並無不合，其所
    自認系爭郵局變更書上余洪濤簽名為余佩玲所簽云云，即溯
    及失效，併此說明。　　
  ⒍上訴人雖主張：系爭國泰變更書、系爭南山變更書內之余洪
    濤簽名，並無其於105年7月21日做成公證遺囑時之簽名歪斜
    、筆速緩慢、筆畫不順之情形，且經比對前開變更書內之余
    洪濤簽名，與余佩玲105年7月21日及同年8月8日、9日代理
    余洪濤匯款時所填寫新光銀行匯款申請書上之匯款人余洪濤
    署名相近似，可知系爭變更書之余洪濤簽名均是由余佩玲偽
    造，原審送鑑定所用樣本不足，並聲請再送其他鑑定機關（
    構）為筆跡鑑定等語（本院卷第67至69頁、第209頁）。惟
    查：
　⑴系爭4契約之受益人變更書各是余洪濤向被上訴人要求變更，
    系爭國泰契約是證人厲璁錡到臺大醫院病房替余洪濤辦理變
    更受益人事務，系爭南山契約部分是證人王俊生到臺大醫院
    病房替余洪濤辦理變更受益人事務，系爭郵局契約則是余洪
    濤偕同余佩玲前往松山郵局臨櫃辦理，顯均是依余洪濤之自
    由意思所為之變更指定受益人行為，各該變更行為均已生效
    等情，業如前述；證人余佩玲亦於原審具結證稱：系爭變更
    書之余洪濤簽名筆跡，是余洪濤自己簽名，看起來是余洪濤
    的字跡，印象中余洪濤與國泰人壽公司、南山人壽公司申請
    變更受益人時，伊不在場等語明確（原審卷二第424至427頁
    ），核與證人厲璁錡、王俊生、陳美旬所證述：伊等有與余
    洪濤確認其有變更受益人之意思等語，並無扞格。堪認被上
    訴人前開所辯，均係實情。
　⑵又余洪濤於105年7月21日在公證遺囑相關文件內之簽名有歪
    斜、筆畫書寫不順情形，固有原法院所屬民間公證人105年
    度北院民公誌字第796號公證遺囑卷宗（下稱公證遺囑卷，
    見外放民間公證人卷宗），惟此僅可證明余洪濤於遺囑公證
    時之病情可能已影響其握筆寫字能力，尚無法反面推論余洪
    濤於105年5月6日向中華郵政公司申請變更受益人、於同年7
    月15日向國泰人壽公司申請變更受益人、於同年7月19日向
    南山人壽公司申請變更受益人之處分權行使行為均非本於本
    人之自由意志所為。參佐余洪濤截至105年8月9日上午之意
    識狀態，仍屬「意識清楚，人時地正確，可清楚正確對答」
    乙情，有臺大醫院護理紀錄可稽，業如前述；加以上訴人於
    本院自陳：伊等回到臺灣的時候，余洪濤已經過世，余洪濤
    是因病死亡，他住院2個月，余洪濤是自己先回來臺灣看醫
    生，伊等都還留在美國，沒有跟著一起回來，伊等原本就住
    在美國就學、上班等語（本院卷第127頁），足認上訴人並
    未參與余洪濤向被上訴人申請變更保險金受益人之處分權行
    使過程，亦未親見余洪濤於107年5月6日至同年8月10日死亡
    前之意識能力或身體病況之變化過程。至上訴人所稱：一般
    人以肉眼目視方式即可看出系爭國泰變更書、系爭南山變更
    書之余洪濤簽名，與余佩玲代理余洪濤匯款時所簽「余洪濤
    」筆跡相似，惟與公證遺囑內之余洪濤簽名不同，故系爭變
    更書內之余洪濤簽名均為偽造等語，乃其事後之主觀認知內
    容，顯然無視本件乃是經余洪濤本人依保險法第111條規定
    ，以契約變更指定受益人並通知保險人而完成變更受益人之
    事實，難謂可取。是以，本件應不得逕依余洪濤在系爭變更
    書內之署名，與其事後在公證遺囑時所為署名之形式外觀差
    異，即遽認余洪濤未曾向被上訴人申請變更系爭4契約之指
    定受益人情事。
　⑶何況上訴人並未能提出余洪濤簽名係偽造之證據，以供斟酌
    ，且上訴人所提出上開所謂之余洪濤字跡及相關資料，經原
    審先後送請法務部調查局（下稱調查局）、內政部警政署刑
    事警察局（下稱刑事警察局）鑑定，均無法鑑定，即調查局
    謂「案經逐一審視貴院提供比對之不爭執文件，其上參對筆
    跡之結構佈局與筆劃特徵具變異性，致難以歸納、分析余洪
    濤平日簽名運筆之『個別性』與『習慣性』特徵，歉難鑑定。」
    ，及刑事警察局謂「待鑑文件上『余洪濤』」簽名字跡特徵不
    明顯，故與比對文件上余洪濤簽名字跡是否為同一人所簽署
    一節，無法認定。」等情，有調查局108年6月13日調科貳字
    第10803193400號函、內政部警政署刑事警察局108年9月18
    日刑鑑字第1080089155號函可按（原審卷一第399至400頁，
    卷二第133至135頁）。上訴人空言否認該簽名非余洪濤所為
    ，而是由余佩玲偽造，系爭4契約之指定受益人變更均不生
    效云云，應無可取。
　⒎上訴人固另主張：余洪濤婚後與伊感情和睦，甲○○等2人尚未
    成年，仍仰賴父母扶養，衡情余洪濤不可能於病危臨終時將
    保險金指定受益人均變更為他人等語（原審卷一第13頁）。
    然查，要保人於成立保險契約並指定受益人後，是否以契約
    或遺囑變更受益人，乃其處分權之行使行為，其行為動機多
    端，斟酌一般人於患病、就醫乃至行將就木之際，對於自己
    與親族、家人之感情深淺、親疏遠近、信任程度之變化，非
    必然恆久不變，於本件之情形，余洪濤於先行返台就醫期間
    ，係由胞姐余佩玲隨侍病榻，除有於105年5月6日由余佩玲
    陪同前往松山郵局辦理變更指定受益人程序，係由余洪濤提
    供印章蓋印辦理，並經承辦人將余洪濤所言婚姻有問題可能
    討論離婚，故指定余佩玲為保險金受益人等語，註記在系爭
    郵局變更書外，且有於同年7月21日書立公證遺囑時，亦指
    定余佩玲為第一遺囑執行人兼遺產信託人，而將包括名下不
    動產、存款等財產一併信託余佩玲管理至112年12月31日止
    ，委由余佩玲在信託期間內出售不動產換價，併同存款，扣
    除應納稅賦及報酬後，由繼承人余亦豐、甲○○、乙○○各分配
    29.5％、配偶丙○分配12.5％，信託報酬為信託遺產收益（不
    動產租金、現金存款孳息）之5％，不動產出售處分價金亦同
    ，其中受託人取得2％，信託監察人取得2％；如受託人余佩玲
    因故不能執行職務時，即指定另一胞姐余欣欣為遺囑信託第
    二順位受託人，胞兄余洪達為遺囑信託第三順位受託人等情
    ，此觀其口述遺囑意旨即明（見公證遺囑卷）；觀諸前開遺
    囑內所載余洪濤之子女出生年月日，可知其中最年幼者是乙
    ○○（92年11月生），對照前開信託期間迄日（112年12月31
    日），可知余洪濤將遺產信託余佩玲管理後，係預定於乙○○
    成年後之次月，始由遺囑執行人進行遺產之分配；益徵余洪
    濤於公證遺囑當時，確實對余佩玲具有相當程度之信任，始
    會在行將就木之際自主決意將其身後事及遺產之管理分配事
    物，均託付余佩玲處理，而不願留待於繼承開始後再由包括
    上訴人在內之法定繼承人處理。依此，上訴人所稱：余洪濤
    與彼等感情深厚，甲○○等2人尚待扶養，不可能變更系爭4契
    約之受益人為余佩玲云云，即屬無據。
(三)從而，余洪濤於系爭4契約訂定後，既於保險事故發生前，
    本於自由意志變更前開保險契約之指定受益人為余佩玲，已
    如前述，則甲○○等2人已非系爭4契約之受益人，丙○亦非系
    爭郵局契約之受益人，自不得請求本件之保險金。依此，上
    訴人依系爭4契約請求被上訴人各應給付如附表「請求金額
    」欄所示之保險金予其等，並請求加付法定遲延利息云云，
    即屬無據。
八、綜上所述，上訴人主張依保險契約關係，請求國泰人壽公司
    、南山人壽公司各應給付甲○○等2人如附表編號1、2號「請
    求金額」欄所示之保險金，及請求中華郵政公司應給付上訴
    人如附表編號3「請求金額」欄所示之保險金，並均加付自
    起訴狀繕本送達翌日起至清償日止，按週年利率10％計算之
    利息，均無理由，不應准許。原審為上訴人敗訴之判決，核
    無不合。上訴意旨指摘原判決不當，聲明廢棄改判，為無理
    由，應予駁回，並依民事訴訟法第78條、第85條第1項為訴
    訟費用負擔之判決。
九、本件事證已明，上訴人聲請將系爭變更書內之余洪濤署名，
    再送憲兵指揮部刑事鑑識中心、財團法人臺灣經濟科技發展
    研究院、中華工商研究院、全球鑑定顧問股份有限公司等機
    關（構），進行筆跡鑑定等語（本院卷第75至77頁），核與
    本件之認定結果無影響，本院認無再予調查之必要，應予駁
    回；又兩造其餘之攻擊或防禦方法及所用之證據，經本院斟
    酌後，認為均不足以影響本判決之結果，爰不逐一論列，附
    此敘明。
十、據上論結，本件上訴為無理由，爰判決如主文。　
中　　華　　民　　國　　110 　年　　7 　　月　　6 　　日
              民事第八庭
                  審判長法  官  陳邦豪 
                        法  官  湯美玉         
　　　　　　　　　　　　法  官  胡芷瑜
正本係照原本作成。
如不服本判決，應於收受送達後20日內向本院提出上訴書狀，其
未表明上訴理由者，應於提出上訴後20日內向本院補提理由書狀
（均須按他造當事人之人數附繕本）上訴時應提出委任律師或具
有律師資格之人之委任狀；委任有律師資格者，另應附具律師資
格證書及釋明委任人與受任人有民事訴訟法第466 條之1第1項但
書或第2項所定關係之釋明文書影本。如委任律師提起上訴者，
應一併繳納上訴審裁判費。
中　　華　　民　　國　　110 　年　　7 　　月　　6 　　日

                        書記官  莊智凱








附表：余洪濤與被上訴人間之系爭保險契約內容
編 號 被上訴人 保險契約 (名稱/保單號碼） 原指定受益人 變更受益人日期/給付種類 保險金 請求金額 1 國泰人壽公司 國泰人壽添美盛美元終身壽險（保單號碼：0000000000、0000000000） 甲○○等2人各50% 105年7月15日/身故保險金 美金14萬0752.48元。 應給付甲○○等2人各美金7萬376.24元。 2 南山人壽公司 南山人壽月月美利外幣利率變動型養老保險（保單號碼：Z000000000） 甲○○等2人各50% 105年7月19日/身故保險金 美金26萬813元。 應給付甲○○等2人各美金13萬406.5元。 3 中華郵政公司 長春增額還本保險(6年付費）（保單號碼：00000000） 法定繼承人 105年5月6日/生存、滿期及理賠保險金 保險金80萬元，連同余洪濤預繳之保費22萬6552元，共給付102萬6552元。 應給付上訴人各25萬6638元。